臺灣高等法院臺中分院民事判決
111年度重上字第41號
上  訴  人  陳顯璋  
訴訟代理人  張績寶律師
複 代理 人  莊惠祺律師
被 上訴 人  羅鳳鱟  
            陳慧美  
共     同
訴訟代理人  許智捷律師
上列當事人間請求撤銷贈與等事件，上訴人對於中華民國110年1
1月24日臺灣南投地方法院109年度訴字第473號第一審判決提起
上訴，本院於111年5月11日言詞辯論終結，判決如下：
    主  文
上訴駁回。
第二審訴訟費用由上訴人負擔。
    事實及理由
一、上訴人主張：
  ㈠兩造及訴外人０００、０００、０００均為訴外人０００之法定繼承人，０
    ００前以其餘繼承人為被告訴請分割０００之遺產，經臺灣南投
    地方法院以103年度家訴字第19號判決後，上訴人不服提起
    上訴，由本院104年度家上易字第9號於民國104年8月14日達
    成調解（下稱系爭調解），系爭調解筆錄第2條約定：「如
    原審（判決）附表一，編號5、6、7土地及編號12之房屋分
    歸羅鳳鱟。」，其中編號5、12即本件附表編號1、2所示之
    不動產（下稱系爭不動產）；另系爭調解筆錄第4條約定內
    容為「羅鳳鱟承諾於自己『百年後（死亡）』，將系爭不動產
    贈與給陳顯璋或０００（即上訴人兒子）；但陳顯璋今後如對
    羅鳳鱟、陳慧美、０００、０００、０００有違反家庭暴力行為不在
    此限。」（下稱系爭第4條）。系爭調解係上訴人基於法律
    上得主張之權利與被上訴人協商而成立，並非單純接受羅鳳
    鱟之贈與，故系爭第4條之約定非無償或單務契約，應屬終
    止爭執或防止爭執發生之和解契約，依系爭調解之約定，羅
    鳳鱟、陳慧美、０００、０００、０００等人負有同意「使上訴人於
    羅鳳鱟死亡後取得系爭不動產」之義務，該和解性質兼含確
    認性及創設性，且為雙務契約，故就系爭調解應整體觀察，
    不應將各條內容視為各別單獨約定之法律關係，而割裂認定
    其效力，如被上訴人欲撤銷系爭調解，僅得依民事訴訟法第
    416條第2項提起宣告調解無效或撤銷調解之訴，無從依民法
    第408條第1項之規定撤銷系爭第4條之約定。　　
　㈡上訴人於109年6月23日發現羅鳳鱟違反系爭第4條之約定，已
    於107年1月4日將系爭不動產贈與陳慧美，並於同年月18日
    將系爭不動產所有權移轉登記與陳慧美（下稱系爭贈與），
    此屬無償行為，且已損害上訴人依系爭第4條約定於日後可
    享有受贈、受移轉之債權及期待利益，屬詐害債權之行為，
    上訴人自得依民法第244條第1項、第4項之規定，訴請撤銷
    系爭贈與之債權行為及物權行為，並請求陳慧美塗銷系爭不
    動產之移轉登記。倘認羅鳳鱟贈與系爭不動產，僅侵害上訴
    人對特定標的物之債權，而不得行使撤銷權及請求回復原狀
    ，因羅鳳鱟將系爭不動產贈與他人，致其無法依系爭第4條
    約定將系爭不動產移轉予上訴人，已屬給付不能，且係可歸
    責於羅鳳鱟之事由，上訴人亦得依民法第226條第1項規定，
    請求羅鳳鱟賠償系爭不動產之市價新臺幣（下同）736萬073
    8元云云。爰依民法第244條第1項、第4項前段等規定，先位
    請求被上訴人間就系爭不動產所為系爭贈與之債權行為及物
    權行為均予撤銷；陳慧美應將系爭不動產以贈與為原因之所
    有權移轉登記，予以塗銷。另依民法第226條第1項之規定，
    備位請求羅鳳鱟應給付上訴人736萬0738元本息云云（原審
    為上訴人敗訴之判決，上訴人聲明不服，提起上訴）。並上
    訴聲明，㈠先位聲明：原判決廢棄；被上訴人間就系爭不動
    產所為贈與之債權行為及物權行為，均予撤銷；陳慧美應將
    系爭不動產於107年1月18日以贈與為原因之所有權移轉登記
    塗銷。㈡備位聲明：羅鳳鱟應給付上訴人736萬0738元，及自
    110年8月21日起至清償日止，按年息5％計算之利息；願供擔
    保，請准宣告假執行。
二、被上訴人則以：系爭第4條係約定「羅鳳鱟於死亡後，將系
    爭不動產贈與上訴人或０００」，應屬死因贈與，需於羅鳳鱟
    死亡時始生效力，羅鳳鱟尚未死亡，則系爭不動產之死因贈
    與自尚未生效，羅鳳鱟即無給付義務，應無給付不能可言；
    又死因贈與與遺贈性質相同，應類推適用民法第1202條之規
    定，系爭不動產所有權已移轉予陳慧美，於羅鳳鱟死亡時，
    即非羅鳳鱟所有，故此部分之贈與應屬無效；另羅鳳鱟已依
    民法第408條第1項之規定，撤銷系爭不動產之贈與，上訴人
    已無請求羅鳳鱟贈與系爭不動產之債權；且上訴人就系爭第
    4條之約定僅取得期待利益或期待權，而非債權，實無從行
    使撤銷權，亦無受債務不履行之損害；況羅鳳鱟尚未行使系
    爭第4條所定選擇受贈人（上訴人或０００）之選擇權，羅鳳鱟
    贈與之對象既未確定，則上訴人對羅鳳鱟並無債權存在，上
    訴人無從行使民法第244條第1項之撤銷權，亦無從依債務不
    履行請求羅鳳鱟賠償736萬0738元等語置辯。並答辯聲明：
    上訴駁回；願供擔保，請准宣告免為假執行。
三、兩造不爭執事項如下：
  ㈠系爭調解第2條內容為：「如原審（判決）附表一，編號5、6
    、7土地及編號12之房屋分歸羅鳳鱟」、第4條內容為「羅鳳
    鱟承諾於自己百年後（死亡），將上開第二條所示土地房屋
    贈與給陳顯璋或０００。但陳顯璋今後如有對羅鳳鱟、陳慧美
    、０００、０００、０００有違反家庭暴力行為不在此限。」。
  ㈡系爭調解筆錄第2條所列原審判決附表一編號5土地及編號12
    房屋即為系爭不動產。
  ㈢羅鳳鱟於107年1月4日將系爭不動產贈與陳慧美，並於同年月
    18日辦理所有權移轉登記。
　㈣系爭不動產市價為736萬0738元。
四、本院之判斷：
　㈠按當事人成立之和解，倘係以原來明確之法律關係為基礎，
    相互讓步而意思合致，屬認定性和解；此時債權人仍須依原
    有法律關係為請求依據，僅應受和解內容拘束。而倘當事人
    係捨原有法律關係，以他種法律關係或單純無因性之債務拘
    束，相互讓步而意思合致，所成立之和解，則屬創設性和解
    ；此時債權人不得再依原有法律關係為請求，僅得依新創設
    法律關係為請求（最高法院109年度台上字第2736號判決參
    照）。查兩造與０００、０００、０００就分割０００遺產之訴訟，於本
    院達成系爭調解，將原屬公同共有之遺產，以系爭調解協議
    分割為各自所有（或分別共有），並由羅鳳鱟就其因分割取
    得之系爭不動產，承諾系爭第4條之約定，系爭調解應屬創
    設性和解，故上訴人就原屬０００遺產之系爭不動產，於成立
    系爭調解後，僅得依系爭調解所新創之法律關係為請求，上
    訴人以系爭調解兼含確認性，進而主張系爭第4條係雙務契
    約而非贈與，尚非可採。
　㈡又關於死因贈與，我民法雖無特別規定，然就無償給與財產
    為內容而言，與一般贈與相同，且死因贈與，除係以契約之
    方式為之，與遺贈係以遺囑之方式為之者有所不同外，就係
    於贈與人生前所為，但於贈與人死亡時始發生效力言之，實
    與遺贈無異，同為死後處分，其贈與之標的物，於贈與人生
    前均尚未給付。故基於同一法理，其效力應類推適用民法第
    1201條規定受贈人於死因贈與契約生效 (即贈與人死亡) 前
    死亡，其贈與不生效力（最高法院88年度台上字第91號判決
    參照）。準此，一般贈與與死因贈與雖均以當事人雙方就無
    償給與他方財產達成意思表示合致為要件，惟一般贈與於雙
    方意思表示合致時，除有法律所規定無效、不生效力之情形
    外，贈與契約即發生法律上效力，受贈人得依贈與契約請求
    贈與人移轉贈與之標的物所有權。至於死因贈與，乃因贈與
    人死亡而生效力，於贈與人死亡前，該贈與契約尚未生效，
    受贈人亦無請求贈與人移轉標的物所有權之權利。查系爭調
    解第2條約定：如原審判決附表一，編號5、6、7土地及編號
    12之房屋（編號5、12為系爭不動產）分歸羅鳳鱟等語，為
    兩造所不爭執，並先後於104年10月27日、106年3月24日辦
    畢所有權登記（原審卷115、159頁），故系爭不動產已由羅
    鳳鱟單獨取得所有權，羅鳳鱟自得自由處分。另依系爭第4
    條所約定：「羅鳳鱟承諾於自己『百年後（死亡）』，將上開
    第2條所示土地房屋『贈與』陳顯璋或０００」之內容，既已明確
    約定羅鳳鱟於其死亡後，始就含系爭不動產之土地房屋為贈
    與，則上開贈與自係於羅鳳鱟死亡時始發生效力，其性質應
    係死因贈與。上訴人主張系爭第4條係雙務契約，非死因贈
    與契約云云，顯與系爭第4條所載「百年後（死亡）」「贈
    與」之文意不符，為不可採。而羅鳳鱟尚未死亡，故系爭不
    動產之贈與尚未生效，上訴人自無請求羅鳳鱟移轉系爭不動
    產所有權之債權存在。
　㈢又按於數宗給付中，得選定其一者，其選擇權屬於債務人，
    民法第208條定有明文。系爭第4條約定羅鳳鱟死亡後將系爭
    不動產贈與「陳顯璋或０００」，依民法第208條之規定，自應
    解為羅鳳鱟得選擇系爭不動產於其死亡後贈與上訴人或０００
    。上訴人雖主張系爭第4條所約定「陳顯璋或０００」，係指若
    陳顯璋先於羅鳳鱟死亡，方係贈與０００云云，然此與系爭第4
    條之約定不符，亦不可採。上訴人既未舉證證明羅鳳鱟已選
    擇上訴人為系爭第4條之受贈人，則上訴人亦未取得請求羅
    鳳鱟移轉系爭不動產所有權之債權。
　㈣依據上述，上訴人對羅鳳鱟既無請求移轉系爭不動產所有權
    之債權存在，則上訴人先位依民法第244第1項之規定，請求
    撤銷被上訴人間贈與系爭不動產之債權行為及物權行為，並
    依同條第4項之規定，請求陳慧美塗銷系爭不動產以贈與為
    原因之移轉登記，為無理由；另上訴人對羅鳳鱟既無債權存
    在，羅鳳鱟對上訴人自無給付不能可言，則上訴人備位依民
    法第226條之規定，請求羅鳳鱟賠償系爭不動產市價736萬07
    38元，亦屬無據。
五、綜上所述，上訴人先位依民法第244第1項之規定，請求撤銷
    被上訴人間贈與系爭不動產之債權行為及物權行為，並依同
    條第4項之規定，請求陳慧美塗銷系爭不動產以贈與為原因
    之所有權移轉登記；另備位依民法第226條之規定，請求羅
    鳳鱟賠償系爭不動產市價736萬0738元本息，均無理由，不
    應准許。原審所為上訴人敗訴之判決，並無不合。上訴人仍
    執陳詞，指摘原判決不當，求予廢棄改判，為無理由，應駁
    回其上訴。
六、本件事證已臻明確，兩造其餘之攻擊或防禦方法及所用之證
    據，經本院斟酌後，認為均不足以影響本判決之結果，爰不
    逐一論列。
七、據上論結，本件上訴為無理由，依民事訴訟法第449條第1項
    、第78條，判決如主文。均應予駁回。　　
中　　華　　民　　國　　111 　年　　6 　　月　　1 　　日
        　　    民事第八庭    審判長法　官  杭起鶴
　　　　　　　　　　　　　　        法　官  羅智文
　　　　　　　　　　　　　　　      法　官  吳國聖
正本係照原本作成。       
如不服本判決，應於收受送達後20日內向本院提出上訴書狀，其
未表明上訴理由者，應於提出上訴後20日內向本院補提理由書狀
（均須按他造當事人之人數附繕本）。因疫情而遲誤不變期間，
得向法院聲請回復原狀。
上訴時應提出委任律師或具有律師資格之人之委任狀；委任有律
師資格者，另應附具律師資格證書及釋明委任人與受任人有民事
訴訟法第四百六十六條之一第一項但書或第二項所定關係之釋明
文書影本。如委任律師提起上訴，應一併繳納上訴裁判費。  

                                    書記官  詹雅婷
　　　　　　　　　　　　　　　　　　
中　　華　　民　　國　　111 　年　　6 　　月　　1 　　日

附表：
編號 土地地號／建物建號 權利範圍 備註 1 南投縣○○鎮○○段000地號土地 全部  2 南投縣○○鎮○○段000○號建物（門牌號碼：南投縣○○鎮○○路000號） 全部